【裁判字號】    89,台上,3667
【裁判日期】    890623
【裁判案由】    違反毒品危害防制條例
【裁判全文】
最高法院刑事判決                              八十九年度台上字第三六六七號
    上  訴  人  甲○○
    選任辯護人  李清輝律師
右上訴人因違反毒品危害防制條例案件，不服台灣高等法院台南分院中華民國八十九
年二月二日第二審判決（八十九年度上訴字第一四號，起訴案號：台灣嘉義地方法院
檢察署八十七年度偵字第三八六三號），提起上訴，本院判決如左：
    主  文
原判決撤銷，發回台灣高等法院台南分院。
    理  由
本件原判決認定上訴人甲○○與邱銘鏞（綽號「阿勇」，由台灣高等法院台中分院另
案審理）、賴淑華（綽號「阿妹」，另案由檢察官偵辦）共同意圖營利，基於概括之
犯意，自民國八十七年四月二十九日起至同年五月十九日邱銘鏞為警查獲前之某日止
，分由邱銘鏞及賴淑華負責購入毒品海洛因與化學合成麻醉藥品安非他命，上訴人則
提供其於中國農民銀行高雄分行九六二七三八號帳戶，以收取販賣毒品價金之用，並
負責以其所使用之0000000000號、0000000000號行動電話為聯
絡工具，與姓名、年籍均不詳綽號「黑輪」、「禮仔」、「豐榮」之男子接洽，俟綽
號「黑輪」、「禮仔」、「豐榮」之男子將購買毒品之金額，存入上訴人上開帳戶後
，上訴人再以電話與邱銘鏞、賴淑華聯繫，並帶領綽號「黑輪」、「禮仔」、「豐榮
」之男子至邱銘鏞、賴淑華位於彰化縣員林鎮之租住處，向邱銘鏞、賴淑華取貨，邱
銘鏞則持上訴人所交付之上開帳戶金融卡提領販賣毒品所得款項之方式，先後販賣海
洛因及安非他命有十次，每賣出累計金額新台幣（下同）十萬元之毒品，上訴人即自
邱銘鏞及賴淑華處免費獲得一錢安非他命牟利，嗣於八十七年七月一日晚上八時許，
為警查獲等情。因而撤銷第一審不當之判決，改判論處上訴人共同連續販賣毒品及共
同連續非法販賣化學合成麻醉藥品等罪刑，固非無見。
惟查：(一)、科刑之判決，須將認定之犯罪事實詳記於事實欄，然後於理由內逐一說明
其憑以認定之證據，使事實與理由兩相一致，方為合法，倘事實欄已有敘及，而理由
內未加說明，是為理由不備。上訴人於警訊時僅供稱：其係介紹「黑輪」等人或帶買
主向綽號「阿勇」（即邱銘鏞）購買安非他命及海洛因，且對海洛因之購買價格亦不
知其詳（見警卷第四頁、第六頁反面、第七頁）；於檢察官聲請羈押之訊問中，經訊
以「海洛因如何販賣﹖」時，答稱：「我不清楚，是買主與賣主自己談」（見聲羈卷
第五頁）；偵查中經訊以：「帶人去找阿妹幾次﹖」時，答稱：「二次，但交易都沒
談成，因為價錢談不成」（見偵查卷第十一頁）；嗣於第一審經訊以：「有否參與毒
品交易﹖」時，答稱：「都沒有經過我手」，再訊以：「他們要買與誰談﹖」時，答
稱：「他們直接和邱銘鏞談價格、數量，談成後才通知我」（見一審卷一第四一頁）
，同時供陳：「金額部分他們都自己談，我不知道」（見同卷第四三頁）、「我是帶
他們到邱銘鏞處，他們進房間，我在客廳等」（見同卷第一二九頁反面）各等語。並
未自白其曾與綽號「黑輪」等人直接洽談海洛因或安非他命之買賣，原判決遽認上訴
人負責以行動電話與買主就毒品交易之數量、金額等事宜達成合意云云（見原判決第
五頁最後二行、第六頁第十一至十三行），與卷證資料已有未符，復未說明其為此判
斷之依據，不無判決不備理由之違法。(二)、證據之證明力雖由法院自由判斷，然證據
本身如有瑕疵，則在此瑕疵未能究明以前，遽採為有罪之根據，即難謂為適法。原判
決認上訴人所有經扣案之筆記簿，就海洛因或安非他命之交易金額或數量等，記載均
甚為詳細（見原判決第五頁）。惟該筆記簿所載日期、金額，與第一審向中國農民銀
行高雄分行調得上訴人九六二七三八號帳戶之交易往來明細（見一審卷一第八八至九
四頁）顯然不符。又依該筆記簿所載內容以觀，有「Ａ 3g 」係十三萬五千元，亦有
「Ａ 3g Ｂ 1h 」為四萬元者，茍其確係買賣海洛因之交易帳冊，何以海洛因重量相
同，價格上卻如此懸殊﹖該筆記簿所載內容是否確為海洛因或安非他命之交易事項，
即非無疑。原判決就前揭瑕疵未詳予究明審認，即遽將該筆記簿採為不利上訴人之論
據，難謂適法。(三)、科刑判決所認定之事實，與所採之證據不相適合，即屬證據上理
由矛盾，其判決當然違背法令。原判決認扣案之海洛因零點二五公克及安非他命四點
三三公克，分別係上訴人「所有供販賣毒品及安非他命所用」（見原判決第七頁），
並於主文欄各該罪名項下宣告沒收銷燬與沒收，惟並未說明為此認定之依據，自有判
決不備理由之違法。(四)、肅清煙毒條例第十三條第一項，係刑法第三十八條第一項第
三款之特別規定，採義務沒收主義，故販賣毒品所得之金錢，均應宣告沒收，不以當
場搜獲扣押者為限。原判決既認定上訴人與邱銘鏞、賴淑華為共同正犯，則基於共同
犯罪行為，應由共犯各負全部責任之理論，自應就上訴人共同販賣海洛因所得之總款
項究為若干，在事實欄明白記載，並宣告沒收。原判決未依前述法條規定對上訴人因
犯罪所得之財物予以宣告沒收，自有判決不適用法律之違誤。以上或為上訴意旨所指
摘，或為本院得依職權調查之事項，應認有發回更審之原因。又上訴人對第一審就傷
害部分所為公訴不受理之諭知，並未上訴（見原審卷第五三頁），原判決竟將該已確
定部分一併撤銷，亦有未合，併此指明。
據上論結，應依刑事訴訟法第三百九十七條、第四百零一條，判決如主文。
中      華      民      國    八十九    年      六      月    二十三    日
                              最高法院刑事第十二庭
                                  審判長法官  陳  炳  煌
                                        法官  陳  世  雄
                                        法官  徐  文  亮
                                        法官  吳  信  銘
                                        法官  韓  金  秀
      右正本證明與原本無異
                                              書  記  官
中      華      民      國    八十九    年      六      月     三十     日


司法院資訊處製作；財團法人民間司法改革基金會備份。
